臺灣高等法院高雄分院民事判決　　　　　 95年度上字第144號
上　訴　人　高雄市政府
法定代理人　甲○
訴訟代理人　蘇吉雄律師
　　　　　　陳雅娟律師
被上訴人　　乙○○
訴訟代理人　康進益律師
　　　　　　王國論律師
上列當事人間請求返還保證金事件，上訴人對於民國95年6 月13
日臺灣高雄地方法院94年度訴字第1925號第一審判決提起上訴，
本院於96年2月7日言詞辯論終結，判決如下：
    主  文
原判決廢棄。
被上訴人在第一審之訴及假執行之聲請駁回。
第一、二審訴訟費用由被上訴人負擔。
    事實及理由
壹、程序部分：上訴人之法定代理人原為葉菊蘭，於本院審理中
    變更為甲○一情，業據上訴人提出民國95年12月26日高市府
    人二字第1950066825號函為證，並聲明承受訴訟，核無不合
    ，予以准許。
貳、實體部分：
一、被上訴人主張：其於94年4 月20日參與上訴人公告標售坐落
    高雄市苓雅區○○○段4 小段4026號面積361 平方公尺土地
     (下稱系爭土地)， 並繳納保證金新台幣 (下同)
     3,242,502 元（下稱系爭保證金）而標得，惟因上訴人明
    知系爭土地依91年10月間公告之變更高雄市 (前金、新興、
    苓雅區）細部計劃案單行法規規定，為面臨民權路32公尺長
    之路面，應退縮5 公尺建築，減少土地利用高達50% 以上，
    屬重大瑕疵，且該瑕疵非顯而易見，亦非一般人可查覺，竟
    未公告或於投標須知載明使買受人注意，上訴人所為違反民
    法第148 條第2 項、第354 條第1 項之規定，被上訴人自得
    依民法第359 條規定解除契約，並以94年9 月6 日民事準備
    (一)狀之送達為解除契約之意思表示，且依民法第259 條規定
    請求上訴人返還已繳交之保證金。並聲明：(一)上訴人應給付
    被上訴人3,242,502 元及自起訴狀繕本送達翌日起算之法定
    遲延利息。(二)願供擔保請准宣告假執行。原審為被上訴人勝
    訴之判決，被上訴人於本院聲明：上訴駁回。
二、上訴人則以：上訴人就系爭土地之標售公告事項7 載明得標
    之土地依現況辦理點交，而系爭土地在91年10月辦理變更高
    雄市細部計劃案時，已列入應退縮5 公尺建築之限制，上訴
    人依此現況點交土地予被上訴人，即已履行契約義務，自無
    減少其通常效用及價值之瑕疵可言，且依法並無告知義務，
    況上開細部計劃於91年10月間已依法對外公告，被上訴人參
    與投標前，除可向高雄市政府都市發展局查詢外，亦可自行
    上網站查詢；另系爭土地雖有退縮5 公尺建築之限制，然退
    縮部分仍得計入法定空地計算，建築面積並未受影嚮，是被
    上訴人之訴無理由。並聲明：(一)被上訴人之訴及假執行之聲
    請均駁回。(二)如受不利判決，願供擔保請，准宣告免為假執
    行。原審為上訴人敗訴之判決，上訴人不服提起上訴，於本
    院聲明：(一)原判決廢棄。(二)被上訴人在第一審之訴及假執行
    之聲請駁回。
三、兩造不爭執事項：
  (一)系爭土地因面臨寬23公尺之民權路，依91年10月公告之高雄
    市細部計劃案單行法規規定，應退縮5 公尺建築。該細部計
    畫上訴人已發布實施及登報周知。
  (二)上訴人於94年4月20日公告標售前開系爭土地，由被上訴人
    繳交系爭保證金，標得系爭土地。
  (三)因被上訴人未依限繳納買賣價金，上訴人依買賣契約附件「
    高雄市政府財政局標售市有土地投標須知」第8 、10條之約
    定沒收系爭保證金。
四、本院之判斷：
  (一)按物之出賣人對於買受人，應擔保其物依第373 條之規定危
    險移轉於買受人時無滅失或減少其價值之瑕疵，亦無滅失或
    減少其通常效用或契約預定效用之瑕疵。但減少之程度，無
    關重要者，不得視為瑕疵。出賣人並應擔保其物於危險移轉
    時，具有其所保證之品質；買受人於契約成立時，知其物有
    前條第1 項所稱之瑕疵者，出賣人不負擔保之責。買受人因
    重大過失，而不知有前條第1 項所稱之瑕疵者，出賣人如未
    保證其無瑕疵時，不負擔保之責。但故意不告知其瑕疵者，
    不在此限；民法第354 、355 條分別定有明文。因此，前揭
    法條所謂物之瑕疵，係指買賣標的物現有之品質與應有之品
    質不符，而其不符不利於買受人而言。而決定應有品質之順
    序，首為當事人所保證之品質，再為契約所預定之效用或價
    值，最後為通常效用或價值。
  (二)按都市計畫中細部計畫之變更經核定或備案後，當地直轄市
    政府應於接到核定或備案公文之日起30日內，將變更細部計
    畫書及細部計畫圖發布實施，並應將發布地點及日期登報周
    知，都市計畫法第28條規定依同法第21條第1 項所定發布實
    施之方式如上所示（上訴人誤植為建築法）。本件系爭土地
    在依91年10月辦理變更高雄市（前金、苓雅、新興地區）細
    部計劃案時，已列入應退縮5 公尺建築之限制（下稱系爭限
    制），並經上訴人發布實施及登報周知在案，為被上訴人所
    不爭執，應堪信實。系爭細部計畫之變更既係依法律之授權
    所為，且經主管機關依法公告，則上訴人主張：公告後，一
    般人即處於知悉或可得而知之情形，尚堪採信。
  (三)本件系爭土地上訴人於94年4 月20日以高市府財四字第
    0940019076號公告標售，依該公告所示，包括系爭土地在內
    共12筆土地同時標售，與一般人就特定1 筆或少數幾筆土地
    所為買賣之情形不同，兩造並未就系爭土地之買賣為事前之
    協商或議價，或簽訂買賣契約書等，因此系爭土地之買賣條
    件自應悉以該公告為憑甚明。
    (1)本件系爭土地之法定建蔽率為60% 、法定容積率為420%，
      於變更細部計畫前，推算可興建之建蔽率為｛〈33.4（現
      場丈量之基地面寬）*3.9（騎樓深度）+ ｛〈361 （基地
      面積）-33.4*3.9 〉｝*0.6〉/361｝*100=74.43% （下稱
      前者）於變更細部計畫後，推算可興建最大之建蔽率約為
      〈362-（5*33.4）/361〉*100=53.74% （下稱後者），
      ... 在容積率百分百使用時，後者會比前者少了騎樓地面
      積3.6*33.4=120.24 平方公尺等情，雖據高雄市建築師公
      會依原審所命就系爭限制對系爭土地所造成之影響，提出
      鑑定報告如上（該鑑定報告書第3 頁，附於卷外）。但建
      蔽率及容積率不變之情形下，可興建之總樓板面積既屬相
      同，則其效用並無不同。至於前者雖多了騎樓地，但相對
      的空地即只餘92.3平方公尺（361*〈100%-74.43% 〉
      =92.30 ） ；後者則有空地166.99平方公尺（362*〈
      100%-53.74% 〉=166.99） ，多了騎樓地但少了空地，此
      種空間之改變，是否會影響系爭土地之價值，尚難遽行認
      定。況如前所述，被上訴人就系爭土地將如何使用，並未
      加以約定，並非系爭土地買賣契約之一部。被上訴人指此
      為重大瑕疵，尚嫌無據。
    (2)本件前開公告並未保證系爭土地（該公告編號6） 具有何
      等之品質，亦未保證系爭土地不受該細部計畫之限制，有
      該公告附卷足憑（原審卷第9 、10頁），足認系爭限制並
      非欠缺出賣人所保證之品質。又前開細部計畫早於91年10
      月間即已公告實施，因此法令上之限制，係系爭土地公告
      時即已存在之現況，而兩造不爭執其真正之系爭土地拍賣
      公告第7 項規定：「得標之土地依現況辦理點交」及「高
      雄市政府財政局標售市有土地投標須知」第11條後段規定
      「... 按現況點交土地」等語，足認系爭土地依拍賣公告
      所預定之效用或價值亦包括系爭限制在內。職是，系爭土
      地依系爭公告而言，尚無現有品質與應有品質不符之情形
      。
  (四)又系爭細部計畫除依法公告外，依被上訴人不爭執其真正之
    高雄市政府都發局94年9 月23日高市都發二字第0940012325
    號函所載：「三、... 都市計畫細部計畫公告實施皆依法登
    報（包括刊登市府公報及報紙）公告周知，並於本府及計畫
    相關之區公所之公告欄張貼公告與計畫書、圖說供民眾參閱
    、查詢。四、另為便民及廣為民眾周知，民眾亦可透過網站
    查詢方式，至本局網頁查詢本案有關之公告實施之都市計畫
    案」等語，並詳列上網查詢之方式及可能出現之網頁（原審
    卷第54至56頁），為被上訴人所不爭執，自堪採信。足認上
    訴人對於系爭資訊之披露已善盡各種可能，已盡告知之義務
    ，並難認其有故意不告知之情事。且上開網站並未限制使用
    人士之資格，則高雄市建築師公會鑑定報告書雖謂：有關都
    市計畫之查詢非專業或熟悉都市發展之人士較難明白須查詢
    管道，與查詢何種相關內容可供使用或注意云云，顯屬推測
    之詞，諉無足取。本件被上訴人亦自承拍賣前曾上網查詢系
    爭土地使用情形，顯見上訴人確已提供充分之管道足使應買
    人於拍賣前了解系爭土地之現況為何，則被上訴人主張其不
    知系爭限制之存在云云，違反「對己義務」，應自負其責。
    綜上，揆諸前開說明，尚難認上訴人應就系爭限制負瑕疵擔
    保責任。
  (五)至上訴人公告拍賣系爭土地，被上訴人前來應買，兩造間係
    成立買賣關係，彼此之權利義務除契約另有約定外，民法債
    編買賣一節已有特別規定，如前所述，上訴人係拍賣多筆土
    地，且係照現況拍賣，對於系爭土地之現況已提供多重、方
    便之查詢方式，應認其已善盡出賣人之義務，被上訴人指摘
    上訴人應於拍賣公告上註明系爭限制，始符誠信原則云云，
    難認有據。
  (六)另被上訴人主張系爭土地分區使用證明，並未如另筆青海段
    0688號土地有註記「土地之建築使用必須經過都市計畫審查
    程序」等語，致被上訴人不知系爭土地有系爭限制云云。經
    查，另筆青海段0688號土地因位於整個區塊均須經過都市設
    計審查地區，而系爭土地係位於面臨計畫道路部份之土地始
    須都市設計之審議，且審議之範圍並未限定臨計畫道路深度
    或一定範圍，致可能產生多種情形，與上揭土地不同，並無
    法確定哪些土地一定要經過審議，致未加註等語，有高雄市
    都發局96年1 月4 日高市都發開字第0950019888號函附卷足
    憑（本院卷72頁），二者情況既屬不同，自難認系爭土地未
    予加註，即屬缺漏，被上訴人指此指摘上訴人未盡告知義務
    云云，尚無可取。至於被上訴人另指上訴人於本件起訴後，
    於94年9 月6 日另件之拍賣公告即記載「自行至相關單位查
    閱建築法令及都市計畫相關規定」，足見上訴人先前未為，
    確有未盡告知之義務云云。惟查，上開記載只不過上訴人之
    好意提醒之舉，在法律之評價上，買受人本即應有上開記載
    事項之認知，而無待出賣人為特別提醒。上訴人因被上訴人
    本件起訴而為上舉，充其量係避免不必要之爭訟所為善意之
    服務舉措，不能因而據此認上訴人先前未為，即係違反義務
    。
五、綜上所述，被上訴人主張伊購買系爭土地就系爭限制上訴人
    應負瑕疵擔保責任，既無可採。從而，被上訴人據以解除契
    約，請求上訴人返還系爭保證金，為無理由，不應准許。其
    假執行之聲請亦失所附麗，應併予駁回。原審判命上訴人如
    數給付，並為假執行之宣告，自有未洽。上訴意旨指摘原判
    決不當，求予廢棄改判，為有理由。自應由本院予以廢棄改
    判，如主文第2 項所示。
六、據上論結，本件上訴為有理由，依民事訴訟法第450 條、第
    78條，判決如主文。
中　　華　　民　　國　　96　　年　　2 　　月　　15　　日
                            民事第六庭
                                審判長法官  許明進
                                法      官  謝肅珍
                                法      官  陳真真
以上正本證明與原本無異。
如對本判決上訴，須於判決送達後20日內向本院提出上訴狀，其
未表明上訴理由者，應於上訴後20日內向本院提出上訴理由書（
均須按他造當事人之人數附繕本）。上訴時應提出委任律師或具
有律師資格之人之委任狀，並依附註條文規定辦理。
中　　華　　民　　國　　96　　年　　2 　　月　　15　　日
                                書  記  官  賴梅琴
附註：
民事訴訟法第466 條之1 ：
對於第二審判決上訴，上訴人應委任律師為訴訟代理人，但上訴
人或其法定代理人具有律師資格者，不在此限。
上訴人之配偶、三親等內之血親、二親等內之姻親，或上訴人為
法人、中央或地方機關時，其所屬專任人員具有律師資格並經法
院認適當者，亦得為第三審訴訟代理人。第1 項但書及第2 項情
形，應於提起上訴或委任時釋明之。
